最　高　行　政　法　院　判　決　　　　　　　　　　九十一年度判字第三七一號
　　原　　　告　甲○○
　　被　　　告　經濟部智慧財產局
　　代　表　人　陳明邦
右當事人間因新型專利申請事件，原告不服行政院中華民國八十九年四月十八日台八
十九訴字第一一○六四號再訴願決定，提起行政訴訟。本院判決如左：
　　主  文
原告之訴駁回。
訴訟費用由原告負擔。
　　事  實
緣原告於八十五年十二月三十一日以其「無熱氣分離式冷氣機、冰箱、冷凍櫃」係將
傳統各型冷氣機、分離式冷氣機、冰箱、冷凍櫃的冷凝器與壓縮機以申准在先之第0
000000號「冷凝器壓縮機一體水中運轉冷氣、冷凍壓縮機」新型專利案（以下
稱引證案）所揭示之冷凝器壓縮機一體水中運轉冷氣、冷凍壓縮機加以取代，以達到
不排放熱氣之目的等情，向被告申請新型專利。案經被告編為第00000000號
審查、再審查，不予專利，發給八十八年六月七日智專（九）○五○三一字第一一七
五二六號專利再審查審定書。原告不服，循序提起一再訴願遞遭決定駁回，遂提起行
政訴訟。茲摘述兩造辯論意旨如次：
原告起訴意旨略謂：一、按「稱新型者，謂對物品之形狀、構造、或裝置之創作或改
良者。」此為專利法第九十七條對於新型專利之定義規定，復按同法第九十八條第二
項規定：「新型係運用申請前既有之技術或知識，而為熟悉該項技術者所能輕易完成
且未增進功效時」仍不得依本法申請取得新型專利。是以，大凡一物品之創作倘其特
徵能符合「運用申請前既有之技術或知識，但有增進功效時」依上開條款之規定，理
應准予專利。二、本件行政院八十九訴字第一一○六四號再訴願決定書，其所持理由
及論點完全係沿用原處分及原決定之審定理由，對原告所提關鍵性說明不為審查，為
本案再訴願駁回之決定，顯然再訴願決定機關為本案審查時即已有先入為主之觀點。
三、本案第00000000號「無熱氣分離式冷氣機、冰箱、冷凍櫃」，其申請專
利主要特徵在於：無熱氣，適合置於室內使用；傳統式之冷氣機會排熱氣，不適合擺
放在室內使用。二者有非常明顯之差異性，無熱氣及熱污染之冷氣機、冰箱、冷凍櫃
係具有增進功效的產品，本案具有進步性。四、上述有關本案之專利特徵，概言之其
主要係利用水冷方式與水中壓縮機以系統整合方式，處理冷氣機、冰箱及冷凍櫃等冷
凍機器，本案無熱氣之專利，採水中壓縮機方式除可省電外，亦可消除噪音，符合環
境保護，節約冷能源。五、反觀市售產品如冷氣機、冰箱、冷凍櫃等冷凍方式皆各自
獨立，同在一室內的冰箱所釋放熱能，會增加室內之溫度，也會增加在同一室內的冷
氣機冷卻室內溫度之耗能，非常的浪費電力、能源。這就是一般冷氣機、冰箱、冷凍
櫃等冷凍產品排熱氣造成熱氣嚴重污染的缺失，而目前市面上並無一種有效的方法可
改善上述缺點。原告基於此情形，苦心研究改良所創作的無熱氣分離式冷氣機、冰箱
、冷凍櫃產品，不但可省電又可消除噪音，而無熱氣分離式冷氣機可完全取代傳統中
央式冷氣系統，節省一倍以上之冷氣設備投資、避免龐大的空間損失、節省使用電費
、保養管理及人員薪資等支出，以上優點是目前傳統冷氣不可能達到的。綜上，第0
0000000號申請「無熱氣分離式冷氣機、冰箱、冷凍櫃」專利案，被告所為「
不予專利」處分，及一再訴願遞予駁回，均有違誤。爰請判決撤銷原處分、訴願及再
訴願決定，並責令被告重為本案「應准予專利」之處分。另聲請行言詞審理等語。
被告答辯意旨略謂：一、本案「無熱氣分離式冷氣機、冰箱、冷凍櫃」，其所強調之
特徵為：將傳統各型冷氣機、分離式冷氣機、冰箱、冷凍櫃之冷凝器與壓縮機以申請
在先之第00000000號「冷凝器壓縮機一體水中運轉冷氣、冷凍壓縮機」新型
專利案（下稱引證案）所揭示之冷凝器壓縮機一體水中運轉冷氣、冷凍壓縮機加以取
代者。原告將習知裝置（冷氣機、分離式冷氣機、冰箱、冷凍櫃）之構成要件的一部
份（冷凝器與壓縮機），以一已知公開之構件（如引證案之冷凝器壓縮機一體水中運
轉冷氣、冷凍壓縮機）所揭示之構件加以單純置換，且其所強調之「無熱氣、無熱污
染」等功效，於該已知公開之構件中即可達成，並未能增進功效。依據「審查基準」
第「2-2-20」頁之記載，將他新型專利之構成要件之一部分，以其他已知之構件來置
換，若未能產生某一新功效或增進某種功效時，則視為熟習該項技術者所能輕易完成
且未能增進功效者，亦即不具進步性。而被告依據專利法第九十八條第二項不具進步
性之規定，作成不予專利之處分，應屬合理合法。二、原告強調本案第000000
00號「無熱氣分離式冷氣機、冰箱、冷凍櫃」，其申請專利主要特徵在於無熱氣、
適合置於室內使用云云。惟查本案說明書申請專利範圍所記載之特徵卻為：「將傳統
各型冷氣機、分離式冷氣機、冰箱、冷凍櫃的冷凝器與壓縮機被新型專利第六九九七
五號（冷凝器、壓縮機一體水中運轉冷氣、冷凍壓縮機，即引證案）產品取代」，兩
者明顯不同。原告對申請專利範圍中所記載以引證案之構件單純置換的技術特徵故意
略而不提，改以其他無關之功效說明諉稱為申請專利之特徵，更足以證明被告對本案
所持之「單純置換，且未能增進功效」的理由明確，所作成之不予專利的處分無誤。
三、主張本案無熱氣、無污染等之功效一節，俱屬引證案之構件即可達成者。蓋本案
既係利用引證案之構件加以單純置換，則引證案構件所能達成之功效當然會衍生於本
案。本案並無功效之增進，其不具進步性之事實明顯，本局依照「審查基準」作成不
具進步性之「不予專利」處分並無錯誤。四、原告於提請訴願、再訴願、行政訴訟之
陳述時，皆無法提起其他之新證據及理由，反而不斷地將本案之申請專利範圍特徵作
重新之詮釋，或以其他無關之功效替代為本案申請專利範圍之特徵。況且被告於訴願
答辯書中亦已對原告所謂之「單純之置換可不可以？」、「無熱氣、沒有熱污染是否
具有進步性」等之疑點加以詳細說明。本案「不予專利」之事證明確，於前述之答辯
理由中亦已充分陳述。四、綜上，本件原處分並無違法，一再訴願決定亦無不當，爰
請判決駁回原告之訴等語。
　　理  由
按凡對物品之形狀、構造或裝置之創作或改良，而可供產業上利用之新型者，得依法
申請取得新型專利，固為專利法第九十七條暨第九十八條第一項所明定。惟新型係利
用申請前既有之技術或知識，而為熟習該項技術者所能輕易完成且未能增進功效時，
仍不得申請取得新型專利，同法第九十八條第二項亦定有明文。本件原告於八十五年
十二月三十一日以其「無熱氣分離式冷氣機、冰箱、冷凍櫃」係將傳統各型冷氣機、
分離式冷氣機、冰箱、冷凍櫃的冷凝器與壓縮機以申准在先之第0000000號「
冷凝器壓縮機一體水中運轉冷氣、冷凍壓縮機」新型專利案（以下稱引證案）所揭示
之冷凝器壓縮機一體水中運轉冷氣、冷凍壓縮機加以取代，以達到不排放熱氣之目的
等情，向被告申請新型專利。案經被告以本案係將習知之裝置（冷氣機、分離式冷氣
機、冰箱、冷凍櫃）之構成要件之一部分（冷凝器與壓縮機），以一已知公開之構件
即引證案所揭示之構件，加以單純置換，而該置換並未具增進之功效，依專利法第九
十八條第二項所規定，不予專利。原告不服，循序提起本件行政訴訟，主張如事實欄
所載。經查：依被告發布之「審查基準」第「2-2-20」頁之記載，將他新型專利之構
成要件之一部分，以其他已知之構件來置換，若未能產生某一新功效或增進某種功效
時，則視為熟習該項技術者所能輕易完成且未能增進功效者，亦即不具進步性。本案
「無熱氣分離式冷氣機、冰箱、冷凍櫃」，其所強調之特徵為：將傳統各型冷氣機、
分離式冷氣機、冰箱、冷凍櫃之冷凝器與壓縮機以申請在先之第00000000號
「冷凝器壓縮機一體水中運轉冷氣、冷凍壓縮機」新型專利案所揭示之冷凝器壓縮機
一體水中運轉冷氣、冷凍壓縮機加以取代者。原告將習知裝置（冷氣機、分離式冷氣
機、冰箱、冷凍櫃）之構成要件的一部份（冷凝器與壓縮機），以一已知公開之構件
（如引證案之冷凝器壓縮機一體水中運轉冷氣、冷凍壓縮機）所揭示之構件加以單純
置換，且其所強調之「無熱氣、無熱污染」等功效，於該已知公開之構件中即可達成
，自難認本案能增進功效，揆諸上揭審查基準，是被告依據專利法第九十八條第二項
規定，認本案不具進步性，作成不予專利之處分，自無不合。原告所稱本案無熱氣、
無污染，適合置於室內使用等功效一節，核俱屬引證案之構件即可達成者。本案既係
利用引證案之構件加以單純置換，則引證案構件所能達成之功效當然會衍生於本案，
本案並無功效之增進，其不具進步性應足認定，原告上開主張核無可採。本案於訴願
階段曾兩次送請財團法人工業技術研究院機械工業研究所審查，該所皆認為原告所強
調本案之無熱氣污染之功效，於引證案即可達成，本案不具特殊功效產生，不符合新
型專利之要件，此有該所八十八年九月七日（八八）工研機審字第一○三五號及八十
八年十二月二日（八八）工研機審字一五○九函所附意見書二紙附於訴願卷可稽，該
審查意見為專家客觀公正之鑑定，自屬可採。從而，被告所為不予專利之審定，暨一
再訴願決定遞予維持，俱無不合，起訴論旨聲明撤銷及請求命被告為准予專利之處分
，難認有理由，應予駁回。至原告聲請行言詞審理，因本案事證已明晰，自無必要，
併此明。
據上論結，本件原告之訴為無理由，爰依行政訴訟法施行法第二條、行政訴訟法第九
十八條第三項前段，判決如主文。
中　　華　　民　　國　　九十一　　　年　　　三　　　　月　　　八　　　　日
                    最 高 行 政 法 院  第 一 庭
                                審 判 長 法  官　　　黃　綠　星
                                         法  官      高  啟  燦
                                         法  官　　　蔡　進　田
                                         法  官　　　黃　璽　君
                                         法  官　　　廖　宏　明
右  正  本  證  明  與  原  本  無  異
　　　　　　　　　　　　　　　　　　　　 法院書記官　彭　秀　玲
中　　華　　民　　國　　九十一　　　年　　　三　　　　月　　　八　　　　日
